【裁判字號】    99,交上易,118
【裁判日期】    991109
【裁判案由】    過失傷害
【裁判全文】
臺灣高等法院高雄分院刑事判決       99年度交上易字第118號
上  訴  人  臺灣高雄地方法院檢察署檢察官
被      告  乙○○
選任辯護人  蔡晉佑律師
            蔡祥銘律師
上列上訴人因被告過失傷害案件，不服臺灣高雄地方法院99年度
交簡上字第141 號中華民國99年8 月18日第一審判決（起訴案號
：臺灣高雄地方法院檢察署98年度偵字第23487 號），提起上訴
，本院判決如下：
     主  文
上訴駁回。
     理  由
一、本案經本院審理結果，認原審以檢察官所舉被告乙○○涉犯
    過失傷害罪之證據資料，無法說服法院形成被告有罪之確信
    ，基於無罪推定之法則，而為被告無罪之諭知，其認事用法
    皆無不合，應予維持，並引用原審判決所載之理由（如附件
    ）。
二、檢察官不服原判決，上訴意旨略以：被告乙○○將車交予其
    不確知領有駕駛執照之蔡東源駕駛，而案發時蔡東源甫年滿
    22歲，被告應可預見蔡東源未領有駕駛執照或無足夠之駕駛
    能力，發生車禍之機率甚高，可推認被告交車給蔡東源駕駛
    之行為，與車禍被害人之傷害結果，具有客觀可歸責性；況
    最高法院69年台上字第3187號判決意旨亦曾指出「縱該上訴
    人曾見薛春偶而為人駕車，確信不致肇禍，但其既為該營
    業大貨車所有人，薛春並非合格之駕駛人員，駕車技術尚
    未能考得執照，駕車將易於肇禍，當為其所能預見，乃竟因
    一時無法覓得司機開車，而命其臨時駕車，致肇禍端發生車
    禍，依刑法第14條第2 項規定，應依過失論」等情，是原判
    決以無因果關係為由，諭知被告無罪，尚有未洽云云。
三、查本案車禍之發生，係因證人胡郁珊及蔡東源一時失於注意
    所造成，自屬偶然之事實，尚難遽認被告容認蔡東源駕駛其
    自用小客車之行為，與蔡東源因疏於注意車前狀況致與未禮
    讓幹道車先行之左轉由胡郁珊騎乘並後載甲○○之機車發生
    事故，致胡郁珊、甲○○因而受傷之結果有何相當之因果關
    係，自難令被告負過失傷害罪責；縱被告允許無駕駛執照之
    蔡東源駕駛自用小客車之行為，有違反道路交通管理處罰條
    例第23條第2 款規定, 惟係屬行政罰之範疇，尚與刑事責任
    無涉等情，業據原判決論述綦詳。至檢察官上訴所舉之最高
    法院前揭刑事判決案情，係指該案被告命尚未考領營業大貨
    車駕駛執照之人臨時駕駛「營業大貨車」，致肇禍端發生車
    禍，依刑法第14條第2 項之規定，應依過失論之情形；而本
    件車禍事發之客觀事實，則為被告容許與其年齡相仿之蔡東
    源（75年12月15日生）駕駛自用小客車，足見該案與本件之
    車禍肇事車種相異甚大，顯難引用該案情節逕為被告不利之
    認定。再參以現今社會型態，二十餘歲之年青人以自用小客
    車為代步工具且駕駛技術高超者實屬常見，不能因其未考領
    駕駛執照，即認其不諳駕駛技術，是本件檢察官上訴意旨以
    被告將車交予不確知領有駕駛執照之蔡東源駕駛，可預見蔡
    東源未領有駕駛執照或無足夠之駕駛能力，而與車禍之發生
    有相當之因果關係乙節，尚非可採。從而檢察官上訴指摘原
    判決不當，即無理由，應予駁回。
據上論斷，應依刑事訴訟法第368條，判決如主文。
本案經檢察官李門騫到庭執行職務。
中    華    民    國    99    年    11    月    9     日
                  刑事第四庭    審判長法  官  蕭權閔
                                      法  官  吳進寶
                                      法  官  陳吉雄
以上正本證明與原本無異。
本件不得上訴。
中    華    民    國    99    年    11    月    10    日
                                      書記官  郭蘭蕙
附件：
臺灣高雄地方法院刑事判決           99年度交簡上字第141號
上  訴  人
即  被  告  乙○○
選任辯護人  蔡祥銘律師
            蔡晉祐律師
上列上訴人因過失傷害案件，不服本院刑事庭98年度審交簡字第
4759號，中華民國99年3 月30日第一審判決（聲請簡易處刑書案
號：98年度偵字第23487 號），提起上訴，本院管轄之第二審合
議庭認本件有刑事訴訟法第452 條之情形，應撤銷原判決，逕依
通常程序為第一審判決如下：
    主  文
原判決撤銷。
乙○○無罪。
    理  由
一、聲請簡易判決處刑意旨略以：被告乙○○考領有普通小客車
    汽車執照，原應注意行車前應攜帶駕駛執照及不得允許無駕
    駛執照之人，駕駛其車輛，竟於民國97年12月14日下午某時
    ，同意由無汽車駕駛執照之友人蔡東源駕駛其父親韋金龍（
    業經檢察官為不起訴之處分）所有之車牌號碼ZQ-5883 號自
    用小客車，乙○○則坐於副駕駛座，另搭載友人林瑞聰（業
    經檢察官為不起訴處分）。嗣於同日下午5 時40分許，蔡東
    源駕駛前開自用小客車沿高雄縣岡山鎮○○○路由南往北方
    向行經該路段與華園路95巷交岔口前時，本應注意汽車行駛
    時，駕駛人應注意車前狀況，並隨時採取必要之安全措施，
    而依當時天候晴、日間為自然光線，路面乾燥無缺陷、無障
    礙物，視距良好，客觀上並無不能注意之情事，竟疏未注意
    ，適胡郁珊（82年次）騎乘車牌號碼169-CTX 號重型機車，
    搭載甲○○（83年次）沿華園路由東往西方向行經上開岔路
    口正欲左轉之際，亦未注意支線道車應禮讓幹線道車先行之
    規定，而貿然通過該路口，兩車遂在前揭交岔路口發生碰撞
    ，致胡郁珊所騎乘之機車失控倒地，胡郁珊受到頭部外傷合
    併臉部血腫及擦傷、右大拇指擦傷之傷害（胡郁珊受傷部分
    未告訴），甲○○則受有左顴骨骨折、右前額多處挫傷及擦
    傷併皮下血腫之傷害（蔡東源過失傷害部分業經判處有期徒
    刑3 月確定）。詎蔡東源於肇事後，雖與林瑞聰下車查看，
    惟其明知胡郁珊、甲○○受有上開傷勢，竟未對之為適當救
    助措施、報警處理或留下聯絡方式，因聽聞救護車到來之聲
    ，竟基於肇事逃逸之犯意，旋逕自駕車離去，幸經路人汪峻
    禾、侯芳林記下車號並報警處理，始循線查獲（蔡東源肇事
    逃逸部分業經判處有期徒刑8 月確定），因認被告涉犯刑法
    第284條第1 項前段之過失傷害罪嫌。
二、按犯罪事實應依證據認定之，無證據不得認定犯罪事實。又
    不能證明被告犯罪者，應諭知無罪之判決，刑事訴訟法第15
    4 條、第301 條第1 項分別定有明文。又事實之認定，應憑
    證據，如未能發現相當證據，或證據不足以證明，自不能以
    推測或擬制之方法，為裁判基礎（最高法院40年台上字第86
    號判例參照）。另認定犯罪事實所憑之證據，雖不以直接證
    據為限，間接證據亦包括在內；然而無論直接或間接證據，
    其為訴訟上之證明，須於通常一般之人不致有所懷疑，而得
    確信其為真實之程度者，始得據為有罪之認定，倘其證明尚
    未達到此一程度，而有合理之懷疑存在時，即無從為有罪之
    認定（最高法院76年台上字第4986號判例參照）。再按汽車
    駕駛人允許無駕駛執照者駕駛而肇事，致人於死或傷時，其
    過失責任之有無，應就具體事實，詳加以審認，並以其過失
    與結果發生之間，有無相當因果關係以為斷，非謂將車交與
    無駕照者駕駛而肇事，即當然應負過失之刑責；又按汽車所
    有人，聽任無駕駛執照之人駕駛汽車，基於行政管理，雖應
    依道路交通管理處罰條例規定科處罰鍰，並得吊扣其汽車牌
    照，但其刑法上之過失責任，仍應視其過失行為與結果間，
    在客觀上具有相當因果關係始得成立。所謂相當因果關係，
    係指依經驗法則，綜合行為當時所存在之一切事實，為客觀
    之事後審查，認為在一般情形下，有此環境，有此行為之同
    一條件，均可發生同一之結果者，則該條件即為發生結果之
    相當條件，行為與結果即有相當之因果關係。反之若在一般
    情形下，有此同一條件存在，而依客觀之審查，認為未必皆
    發生此結果者，則該條件與結果並不相當，不過為偶然之事
    實而已，其行為與結果間即無相當因果關係（最高法院71年
    度台上字第1427號、79年度台上字第3344號判決意旨參照）
    。
三、本件檢察官認被告涉犯上開過失傷害罪嫌，無非係以被告之
    陳述、證人蔡東源、甲○○、胡郁珊、林瑞聰、汪峻禾、侯
    芳林之證述、交通事故調查報告表(一)、(二)、道路交通事故現
    場圖、車籍查詢基本資料詳細畫面、診斷證明書及車禍事故
    與車損照片17張等為主要論據。訊之被告固不爭執蔡東源於
    上開時地，駕駛原由其駕駛之前揭汽車肇事等事實，惟堅決
    否認有何過失犯行，辯稱：雖其將汽車鑰匙交給蔡東源，但
    並不知蔡東源無自用小客車之駕駛執照等語。
四、本院以下所引用之具傳聞性質之證據，檢察官、被告及選任
    辯護人於本案言詞辯論時，均同意有證據能力，本院審酌各
    該證據均非違法蒐證取得之證據，且依該證據作成情況作為
    證據應為適當，依刑事訴訟法第159 條之5 第1 項規定，應
    有證據能力。
五、經查：
  (一)蔡東源係因被告身體不舒服，主動向被告表示要開車載被告
    回家，並由被告將汽車鑰匙交付予蔡東源，蔡東源於上開時
    地，駕駛前揭汽車與被害人胡郁珊騎乘並搭載甲○○之上開
    重型機車肇事，並致胡郁珊、甲○○受有事實欄所載之傷害
    ，有蔡東源偵查時證稱：被告說他身體不舒服，原本是被告
    自己要開車回去，他就表示要開車載被告回家，被告就把車
    鑰匙給他，他、林瑞聰及被告3 人就一起走上車，由他開車
    載被告回家等語（他卷第34頁）、證人即與被告同行之友人
    林瑞聰於偵查時證稱：蔡東源跟他說要送被告回家，他、蔡
    東源及被告是一起上車的，因為被告說他頭痛，車鑰匙是在
    釣蝦場內蔡東源跟被告拿的等語（他卷第25頁）及胡郁珊警
    詢陳述、甲○○警偵陳述、交通事故調查報告表(一)、(二)、道
    路交通事故現場圖、診斷證明書及車禍事故與車損照片可證
    ，此部分事實固堪以認定。
  (二)惟依前開說明，縱係被告同意未考領駕駛執照之蔡東源駕駛
    其汽車，雖符道路交通罰責，然不得單憑此情即認與本件車
    禍之發生有相當因果關係，尚應根據蔡東源行為當時所存在
    之客觀事實（例如：綜合本件車禍時之肇事車輛車種、駕駛
    人開車技術及車禍之發生原因等客觀之情狀），依憑經驗法
    則，事後審查本件車禍是否肇因於蔡東源無駕駛執照駕車之
    行為為斷。
    1.查被告固陳稱其並不知蔡東源無駕駛執照等語。核與證人
      蔡東源於偵查及本院均證稱：要開被告的車載被告回家時
      ，被告並無詢問他有無駕駛執照，他也沒有向被告表示他
      沒有駕駛執照等語（他字卷第35頁、本院卷第36頁）相符
      。惟被告於偵查中亦自承蔡東源可能有駕駛執照，也可能
      是沒有，當天人很不舒服，沒想那麼多等語（他字卷第
      35-36 頁），足認被告主觀上有縱使蔡東源沒有駕駛執照
      ，只要蔡東源會開車即可之心態。
    2.又查上開事故之發生，係證人胡郁珊騎乘之機車由華園路
      95巷東往西方向，行經該巷與大德二路之岔路口，未注意
      支線道車應禮讓幹線道車先行之規定，而貿然通過該路口
      ，適蔡東源駕駛被告之汽車，由大德二路南向北，行經上
      開路口，未注意車前狀況，即未隨時採取必要之安全措施
      所造成，有胡郁珊警詢陳述、蔡東源警偵陳述、交通事故
      調查報告表(一)、(二)、道路交通事故現場圖在卷可查。又據
      證人蔡東源於本院證稱：「（你何時開始會開自用小客車
      ，你是在何處學習的？）朋友教的。」、「（哪一個朋友
      教你的？）不知道，因為很久了。大概是18歲過後我才會
      開車的。」、「（你在97年12月14日之前多久已經學會開
      自用小客車？）我記不清楚。大概有一、兩年了。」、「
      （在97年12月14日之前，你是否曾經有因為開自用小客車
      而被開罰單的情形？）沒有。」、「（97年12月14日之前
      ，你開自用小客車最遠開到哪裡？）記不清楚了。但從岡
      山家裡開到爺爺家，也就是旗山嶺口。」、「（你有沒有
      開車上過高速公路？）有。」等語（本院卷第33頁反面、
      34頁），是以蔡東源既有開車由岡山至旗山嶺口及開車上
      高速公路之經驗，足認其具駕駛自用小客車之能力，尚難
      僅依其尚未考取駕駛執照，即推認其無駕駛自用小客車之
      能力。又依卷附之網路地圖（本院卷第19頁）可知，自蔡
      東源開始駕車之岡山火車站附近至本件肇事路口，已有相
      當之距離，且需經過車行地下道及數個路口，始能到達；
      再依現場圖及照片（警卷第25、28頁），蔡東源所行駛之
      大德二路為雙向17公尺寬之道路，路幅寬闊，並無特別之
      路況。且臺灣高雄地方法院檢察署檢察官98年度偵字第23
      487 號聲請簡易判決處刑書亦認同案被告蔡東源係違反汽
      車行駛時，駕駛人應注意車前狀況，並隨時採取必要之安
      全措施之規定之注意義務，而未以蔡東源未領有駕駛執照
      ，與上開事故之發生有何關聯。是以本件車禍係因證人胡
      郁珊及蔡東源一時疏於注意造成，自屬偶然之事實，尚難
      遽認被告容認蔡東源駕駛其自用小客車之行為，與蔡東源
      因疏於注意車前狀況致與未禮讓幹道車先行之左轉由胡郁
      珊騎乘並後載甲○○之機車發生肇事，胡郁珊、甲○○受
      傷之結果有何相當因果關係，依據上開說明，自難令被告
      負過失傷害罪責。至於被告允許無駕駛執照之蔡東源駕駛
      自用小客車之行為，係違反道路交通管理處罰條例第23條
      第2 款規定，而屬行政罰之範疇，尚與刑事責任無涉。
  (三)檢察官當庭表示蔡東源自承其僅會開自排車，當時所駕之上
    開車輛是否為手排車？經本院當庭命法警隨同上開車輛之所
    有人至上開車輛停車處拍照，足以確認該車為自排車無訛，
    有卷附照片可查（本院卷第44-46 頁），是此部分尚難為不
    利於被告之認定。
  (四)綜上所述，檢察官認被告涉犯過失傷害罪所舉之上開證據資
    料，顯然無法說服本院形成被告有罪之確信，基於無罪推定
    之原則，自應為被告無罪判決之諭知。
六、原審未予詳究，遽認被告所為構成過失傷害罪，而為被告有
    罪之判決，自有未洽。被告上訴意旨否認有何過失而指摘原
    判決不當，為有理由，應由本院將原判決撤銷，另為上訴人
    即被告無罪之諭知。
七、按對於簡易判決之上訴，準用刑事訴訟法第3 編第1 章及第
    2 章之規定，管轄第二審之地方法院合議庭受理簡易判決上
    訴案件，應依通常程序審理，其認案件有刑事訴訟法第452
    條之情形者，應撤銷原判決，逕依通常程序為第一審判決，
    此為法院辦理刑事訴訟簡易程序案件應行注意事項第14項所
    明定。本件被告既經判處無罪判決，則公訴人聲請簡易判決
    處刑中被告所犯之罪，顯不合刑事訴訟法第449 條所定得以
    簡易判決處刑之案件，爰依同法第452 條之規定，逕依通常
    程序為第一審判決。
據上論斷，應依刑事訴訟法第455 條之1 第3 項、第452 條、第
369 條第1 項前段、第364 條、第301 條第1 項，判決如主文。
本案經檢察官廖偉程到庭執行職務。
中    華    民    國    99    年    8     月    18    日
                    交通法庭  審判長  法  官  洪碩垣
                                      法  官  張  震
                                      法  官  施介元
以上正本證明與原本無異。
如不服本判決應於收受送達後10日內向本院提出上訴書狀，並應
敘述具體理由；如未敘述上訴理由者，應於上訴期間屆滿後20日
內向本院補提理由書（均須按他造當事人之人數附繕本）「切勿
逕送上級法院」。
中    華    民    國    99    年    8     月    18    日
                                      書記官  葉玉芬

司法院資訊處製作；財團法人民間司法改革基金會備份。
